【裁判字號】    85,台上,1582
【裁判日期】    850719
【裁判案由】    調整租金
【裁判全文】
最高法院民事判決                              八十五年度台上字第一五八二號
    上  訴  人  丁○○
                林武源
                林武信
                林武進
                乙○○
                林素娥
    共      同
    訴訟代理人  楊嘉中律師
    被 上訴 人  甲○○
                丙○○
    共      同
    訴訟代理人  呂金貴律師
右當事人間請求調整租金事件，上訴人對於中華民國八十四年六月六日台灣高等法院
第二審判決（八十三年度上易字第八八號），提起上訴，本院判決如左：
    主  文
原判決廢棄，發回台灣高等法院。
    理  由
本件上訴人主張：伊與第一審共同原告林炳煌、林桂長、林桂富、林登發、林登旺、
林登全（以下稱林炳煌等六人）共有坐落台北市○○區○○段二小段三一九號土地內
面積六二點三五平方公尺，原由訴外人林春長不定期限承租建築房屋，林春長就該部
分土地因而取得地上權，嗣林春長將所建房屋及地上權讓與其子即被上訴人，依司法
院院字第九八六號解釋，民法第四百四十二條之規定於地上權地租之增加，亦應類推
適用，伊自得請求被上訴人調整租金等情，求為命被上訴人自民國八十三年一月二十
一日起按六個月一期調整地上權租金為新台幣（下同）五萬九千六百八十元之判決（
關於林炳煌等六人部分之訴，經第一審判決駁回後，林炳煌等六人未提起上訴，被上
訴人雖併列該六人為被上訴人而提起第二審上訴，但嗣又撤回該部分之上訴，原審即
未予裁判）。
被上訴人則以：上開地上權並無給付租金之約定等語，資為抗辯。
原審廢棄第一審所為調整租金部分之判決，改判駁回上訴人該部分之訴，無非以：上
訴人係本於地上權關係，請求調整地上權租金，並非依基地租賃關係請求調整基地租
金，第一審判決理由謂上訴人（包括林炳煌等六人）係本於租賃關係請求調整地上權
租金，顯有誤會。惟於其主文已表示就系爭地上權調整地上權租金，應認第一審已就
上訴人請求調整「地上權租金」之訴為判決，僅主文與理由矛盾耳。其次，系爭地上
權關係乃存在於被上訴人與系爭土地全體共有人間，故請求調整系爭地上權租金，須
由該土地之全體共有人請求，當事人方屬適格，即屬必要之共同訴訟。系爭土地共有
人除上訴人丁○○、林武源、林武信、林武進、乙○○、林素娥六人（以下稱丁○○
等六人）外，尚有林炳煌等六人。上訴人於起訴時雖林炳煌等六人亦均共同為原告，
惟第一審判決駁回林炳煌等六人部分之訴後，該六人未上訴，而未能繫屬於第二審法
院，但第一審判決丁○○等六人與被上訴人調整「地上權租金」，係違反必要共同訴
訟規定，二審法院又無從就已脫離訴訟繫屬之林炳煌等六人為裁判，因而就丁○○等
六人請求調整租金之訴，應認當事人為不適格，其請求為無理由等詞，為其判斷之基
礎。
惟按上訴人（包括第一審共同原告林炳煌等六人）究係依租賃關係，或地上權關係，
請求調整系爭地上權土地之租金，其陳述既有未明，第一審判決理由說明亦尚未明瞭
，原審審判長自應依法行使闡明權，以確定本件訴訟關係，尚不得專憑上訴人之用語
，而遽加認定。次按訴訟標的，對於共同訴訟之各人必須合一確定者，他造對於共同
訴訟人中一人之行為，其效力及於全體，民事訴訟法第五十六條第一項第二款規定甚
明。原審既認定上訴人丁○○等六人與第一審共同原告林炳煌等六人係系爭地上權土
地之共有人，必須共同提起調整地上權租金之訴，其當事人之適格方無欠缺。事實上
上訴人及林炳煌等六人於第一審已共同起訴，應不發生當事人適格欠缺之問題。雖第
一審僅為丁○○等六人之勝訴判決，其判決於法自屬未當，惟被上訴人已對於丁○○
等六人提起上訴，依前揭法條規定，其效力自及於其他共同訴訟人林炳煌等六人，第
二審應就全體共同訴訟人為裁判，方屬正辦，奈原審竟謂林炳煌等六人部分之訴未能
繫屬於該法院云云，將必要之共同訴訟，割裂為二，尤屬可議。上訴論旨，執以指摘
原判決不當，求予廢棄，非無理由。
據上論結，本件上訴為有理由。依民事訴訟法第四百七十七條第一項、第四百七十八
條第一項，判決如主文。
中      華      民      國    八十五    年      七      月     十九     日
                              最高法院民事第六庭
                                  審判長法官  吳  啟  賓
                                        法官  洪  根  樹
                                        法官  謝  正  勝
                                        法官  劉  福  來
                                        法官  楊  隆  順
      右正本證明與原本無異
                                              書  記  官
中      華      民      國    八十五    年      七      月    二十九    日


司法院資訊處製作；財團法人民間司法改革基金會備份。
